臺灣高等法院臺南分院刑事判決
110年度交上訴字第151號
上  訴  人  臺灣雲林地方檢察署檢察官
被      告  吳桂花



上列上訴人因被告過失致死案件，不服臺灣雲林地方法院109年
度交訴字第95號中華民國109年11月26日第一審判決（起訴案號
：臺灣雲林地方檢察署109年度偵字第2893號），提起上訴，被
告於本院就被訴事實為有罪之陳述，經本院裁定依簡式審判程序
審理，判決如下：
    主  文
上訴駁回。
    犯 罪 事 實
一、甲○○未領有汽車駕駛執照，依法不得駕駛汽車上路，竟仍於
    民國109年1月10日下午5時30分許，駕駛車牌號碼0000-00號
    自用小客車（下稱甲車）沿雲林縣○○鄉000縣道由東往西方
    向行駛，行經000縣道○○000電桿附近時，本應注意車前狀況
    ，並隨時採取必要之安全措施，而依當時天候晴、日間自然
    光線、柏油路面乾燥、無缺陷、無障礙物、視距良好等情，
    並無不能注意之情事，竟疏未注意及此，貿然前行，適有少
    年吳○○（00年生，真實姓名年籍詳卷）騎乘腳踏自行車（下
    稱乙車）亦沿上開路段由東往西方向未緊靠道路右側路邊行
    駛於甲○○前方，因甲○○疏未注意車前狀況，乃由後方追撞吳
    ○○所騎乘之乙車，致吳○○人車倒地，而受有外傷性顱內出血
    、肺挫傷、中樞衰竭之傷害，經送往中國醫藥大學北港附設
    醫院救治，仍於同年月28日下午4時50分許，因頭部外傷腦
    出血合併症致多重器官衰竭不治死亡。甲○○於車禍肇事後留
    在現場，在犯罪偵查機關未發覺前，主動向到場處理之警員
    自首，陳明為肇事者並願接受裁判，而悉上情。
二、案經吳○○之母甲○○訴由雲林縣警察局臺西分局報告臺灣雲林
    地方檢察署（下稱雲林地檢署）檢察官偵查起訴。
    理  由
一、本件被告甲○○所犯為死刑、無期徒刑、最輕本刑為3年以上
    有期徒刑以外之罪，亦非屬高等法院管轄之第一審案件，其
    於本院已就被訴事實為有罪之陳述，經告知簡式審判程序之
    旨後，檢察官、被告對於本件改依簡式審判程序審理均表示
    無意見，本院乃依刑事訴訟法第364條、第273條之1第1項規
    定，當庭裁定本件進行簡式審判程序，依同法第273條之2規
    定，本件不受同法第159條第1項、第161條之2、第161條之3
    、第163條之1及第164條至第170條有關證據調查程序規定之
    限制，合先敘明。
二、上開犯罪事實，業據被告於警詢、偵查、原審及本院審理中
    均坦承不諱（見雲林地檢署109年度偵字第2893號偵查卷〈下
    稱偵卷〉第7至10頁；109年度相字第70號相驗卷〈下稱相卷〉
    第59至61頁；原審109年度交訴字第95號卷〈下稱原審卷〉第3
    9、65、72頁；本院卷第44、70、81頁），並有下列事證足
    資佐證：
　㈠被告上開自白，核與證人即告訴人甲○○於警詢及偵查中之指
    訴（見偵卷第11至13頁；相卷第53至55頁）、證人王○杰（9
    4年生，真實姓名年籍詳卷）於警詢及偵查中之證述（見偵
    卷第15至16頁；相卷第53至55頁）相符，並有道路交通事故
    現場圖、調查報告表㈠、㈡各1份（見偵卷第17至21頁）、雲
    林縣警察局臺西分局交通分隊道路交通事故肇事人自首情形
    紀錄表1紙（見偵卷第33頁）、中國醫藥大學北港附設醫院
    診斷證明書1紙（見偵卷第35頁）、證號查詢汽車駕駛人1紙
    （見相卷第115頁）、車輛詳細資料報表1紙（見偵卷第41頁
    ）、雲林地檢署勘（相）驗筆錄、相驗屍體證明書、檢驗報
    告書各1份及相驗照片11張（見相卷第51至52、63、67至87
    、119至125頁）、現場及車損照片11張（見偵卷第23至28頁
    ）在卷可稽。
  ㈡按汽車駕駛人，未領有駕駛執照駕駛小型車或機車，應處以
    罰鍰，並當場禁止其駕駛，道路交通管理處罰條例第21條第
    1項第1款定有明文。又「汽車行駛時，駕駛人應注意車前狀
    況，並隨時採取必要之安全措施」，道路交通安全規則第94
    條第3項定有明文。被告並無汽車駕駛執照乙節，業據被告
    於警詢及原審審理中均供承明確（見偵卷第9頁；原審卷第7
    4至75頁），並有證號查詢汽車駕駛人資料1紙附卷可佐（見
    相卷第115頁），竟仍駕駛甲車肇事，足見被告確係無照駕
    駛無誤。且被告為成年並具有一定智識程度之人，對於前揭
    規定，自難諉為不知。而依卷附之上揭道路交通事故調查報
    告表㈠所載，本案交通事故當時天候晴、日間自然光線、柏
    油路面乾燥、無缺陷、無障礙物、視距良好等情，被告若稍
    加注意，應自可在該肇事路段採取適切之舉措，而避免本件
    車禍之發生，並無不能注意之情事，竟疏未注意及此即貿然
    行駛，致追撞前方由被害人吳○○所騎乘之乙車，導致發生上
    開交通事故，被告之駕駛行為自有應注意能注意而不注意之
    過失，足認被告此部分之自白與事實相符，其就本件交通事
    故之發生有疏於注意甚明。本案經送交通部公路總局車輛行
    車事故鑑定覆議會鑑定後，亦採相同意見，認：「一、被告
    駕駛自用小客車，未注意車前狀況，由後撞及同向前行腳踏
    自行車，為肇事主因。二、被害人騎乘腳踏自行車，未緊靠
    道路右側騎乘，為肇事次因。」等語，此有交通部公路總局
    109年7月31日路覆字第1090083636號函檢附車輛行車事故鑑
    定覆議會0000000案覆議意見書1份在卷可參（見偵卷第67至
    71頁），此為該鑑定機關本於專業知識及經驗所得之結論，
    自可憑信，益見被告確有過失責任。而被告因上開過失行為
    ，致被害人死亡，被告之過失行為與被害人之死亡結果間，
    自有相當因果關係。
  ㈢復按被害人之過失既與被告之過失，併合而為損害發生之原
    因，被害人是否與有過失、過失情節之輕重，均攸關被告罪
    責之成立及科刑之審酌，自應詳加審認，以作為論罪科刑之
    所據（最高法院87年度台上字第3312號判決意旨參照）；又
    刑法上之過失犯，祇須危害之發生，與行為人之過失行為，
    具有相當因果關係，即能成立，縱行為人之過失，與告訴人
    本身之過失，併合而為危害發生之原因時，仍不能阻卻其犯
    罪責任（最高法院93年度台上字第1017號判決意旨參照）。
    又慢車行駛之車道，應在劃設之慢車道上靠右順序行駛，在
    未劃設慢車道之道路，應靠右側路邊行駛，道路交通安全規
    則第124條第3項第1款定有明文。本件被害人吳○○於車禍發
    生時騎乘乙車沿雲林縣○○鄉000縣道由東往西方向行駛，然
    乙車並未緊靠道路右側騎乘乙節，有道路交通事故現場圖1
    紙（見偵卷第17頁）、現場照片1張（編號5，見偵卷第25頁
    ）存卷可考，被害人就本件事故之發生，亦同有過失，並應
    負次要過失責任，此亦經前揭交通部公路總局車輛行車事故
    鑑定覆議會鑑定明確，有上開覆議意見書1份在卷可佐。惟
    本件事故，被告既亦應負上開過失之責，顯係被告與被害人
    各具過失併合肇致，依前所述，被告仍不能解免其罪責，併
    此敘明。
  ㈣綜上所述，足認被告上開任意性自白確與事實相符，應可採
    信。本案事證明確，被告犯行堪予認定，應依法論科。
三、論罪：
　㈠按汽車駕駛人，無駕駛執照駕車、酒醉駕車、吸食毒品或迷
    幻藥駕車、行駛人行道或行經行人穿越道不依規定讓行人優
    先通行，因而致人受傷或死亡，依法應負刑事責任者，加重
    其刑至2分之1，道路交通管理處罰條例第86條第1項定有明
    文。又刑法總則之加重，係概括性之規定，所有罪名均一體
    適用；刑法分則之加重，係就犯罪類型變更之個別犯罪行為
    予以加重，成為另一獨立之罪名。道路交通管理處罰條例第
    86條第1項關於汽車駕駛人無駕駛執照駕車，因而致人死亡
    ，依法應負刑事責任者，加重其刑至2分之1之規定，係就刑
    法第276條之過失致死罪之基本犯罪類型，對於加害人為汽
    車駕駛人，於從事駕駛汽車之特定行為時，即於無駕駛執照
    過失駕車致人死亡之特殊行為要件予以加重處罰，已就上述
    刑法第276條犯罪類型變更之個別犯罪行為予以加重，而成
    另一獨立之罪名，自屬刑法分則加重之性質（最高法院99年
    度台非字第198號判決意旨參照）。查被告於109年1月10日
    肇事時係無照駕駛，業經認定如前，亦有證號查詢汽車駕駛
    人1紙（見相卷第115頁）在卷可參，其因前開過失駕駛行為
    ，致使被害人死亡，是核其所為，係犯道路交通管理處罰條
    例第86條第1項及刑法第276條之汽車駕駛人，無駕駛執照駕
    車過失致人於死罪。
  ㈡又被告為汽車駕駛人，無駕駛執照駕車致被害人死亡，依法
    應負刑事責任，所犯過失致人於死罪部分，應依道路交通管
    理處罰條例第86條第1 項規定，加重其刑。
  ㈢被告於肇事後，在職司偵查犯罪機關未發覺其過失致死犯行
    前，即主動向到場處理之雲林縣警察局臺西分局警員當場承
    認為肇事人而接受裁判，有雲林縣警察局臺西分局交通分隊
    道路交通事故肇事人自首情形紀錄表1 紙在卷可按（見偵卷
    第33頁），爰依刑法第62條前段規定，減輕其刑，並依法先
    加後減之。 
四、原審以被告之犯罪事證明確，應予適用道路交通管理處罰條
    例第86條第1項，刑法第11條前段、第276條、第62條前段，
    刑法施行法第1條之1第1項等規定，並以行為人之責任為基
    礎，審酌被告前已有公共危險之前案紀錄，有卷附臺灣高等
    法院被告前案紀錄表可按，其無駕駛執照仍駕駛自用小客車
    上路，復因有上開過失肇致本件車禍發生，導致被害人傷重
    不治死亡，對被害人家屬造成無可彌補之傷痛，且其所侵害
    者係他人之生命法益，為個人法益中之最重要者，所生危害
    匪淺，兼衡被告犯後雖坦承犯行，然被告於本件車禍為肇事
    主因，且肇事後未能積極與被害人家屬洽談和解事宜，以金
    錢稍事彌補被害人家屬因本件事故所受身心戕害與痛失親人
    之苦，犯後態度難謂良好，並考量被害人亦有前開過失而為
    肇事次因，及被告小學肄業之智識程度，現從事打零工之工
    作，月收入約新臺幣（下同）7,000元至8,000元之經濟狀況
    ，離婚，現獨居之家庭生活狀況（見原審卷第76頁），告訴
    人於原審審理中稱希望法院判處最重刑度等一切情狀，量處
    有期徒刑1年。
五、本院經核原判決認事用法，並無不合，量刑亦稱妥適。檢察
    官提起上訴主張：⑴目擊證人王○杰於偵訊時證稱：車禍當時
    ，被害人並未偏移，係被告往右行駛撞到被害人等語。且撞
    擊位置係在被告車輛右前方，有相片及現場圖可證，因攸關
    被告刑責輕重，則被害人當時是否有過失，仍有再調查必要
    ；⑵被告雖坦認本件犯行，卻迄未與告訴人達成和解，亦未
    賠償告訴人，應未悔悟而力謀恢復原狀，原審量刑容屬過輕
    ，難達刑罰教育之功能等語；而指摘原判決不當。惟查：
　㈠現場照片編號5（見偵卷第25頁）顯示，本件肇事現場000縣
    道○○000電桿附近西向車道內遺有刮地痕跡，該刮地痕跡距
    離右側路邊尚有一段距離，足證案發時，無論被害人吳○○所
    騎乘之腳踏自行車有無與案外人王○杰騎乘之腳踏自行車併
    排行駛，被害人騎乘之腳踏自行車並未緊靠道路右側路邊騎
    乘，原審亦為相同之認定，並無違誤，檢察官上訴執證人王
    ○杰上開證詞主張被害人案發時是否有過失，仍有再調查必
    要，委無足採。　
　㈡按量刑輕重，係屬事實審法院得依職權裁量之事項，苟以行
    為人之責任為基礎，斟酌刑法第57條各款所列情狀而未逾越
    法定刑度，即不得遽指為違法。查本件原審判決已詳細記載
    其審酌科刑之一切情狀之理由，既未逾越法定刑度，又未濫
    用自由裁量之權限，核無不當或違法之情形，是檢察官主張
    原審量刑過輕，亦不足採。　
　㈢綜上，本件原判決就檢察官上訴理由所執取捨已多所論述，
    及說明其憑以認定之依據，有如上述，經核與吾人日常生活
    經驗所得之定則及本案相關客觀跡證亦無違背。故檢察官所
    執上揭上訴理由，本院尚難採為不利於被告認定之依據，本
    件檢察官上訴為無理由，應予駁回。
據上論斷，應依刑事訴訟法第368條、第273條之1第1項，判決如
主文。
本案經檢察官蕭仕庸提起公訴，檢察官陳淑香提起上訴，檢察官
林李嘉到庭執行職務。
中　　華　　民　　國　　110 　年　　4 　　月　　29　　日
                  刑事第二庭    審判長法　官  陳顯榮 
                                      法　官  黃裕堯
                                      法　官  陳弘能
以上正本證明與原本無異。
如不服本判決應於收受送達後20日內向本院提出上訴書狀，其未
敘述上訴理由者，並得於提起上訴後20日內向本院補提理由書（
均須按他造當事人之人數附繕本）「切勿逕送上級法院」。
　　　　　　　　　　　　　　　　　　　書記官  許雅華
中　　華　　民　　國　　110 　年　　4 　　月　　29　　日
附錄本案論罪科刑法條全文：
道路交通管理處罰條例第86條
汽車駕駛人，無駕駛執照駕車、酒醉駕車、吸食毒品或迷幻藥駕
車、行駛人行道或行經行人穿越道不依規定讓行人優先通行，因
而致人受傷或死亡，依法應負刑事責任者，加重其刑至二分之一
。
汽車駕駛人，在快車道依規定駕車行駛，因行人或慢車不依規定
，擅自進入快車道，而致人受傷或死亡，依法應負刑事責任者，
減輕其刑。

中華民國刑法第276 條
因過失致人於死者，處5年以下有期徒刑、拘役或50萬元以下罰
金。